# Khảo sát kết cục nhị phân: Hồi quy logistic

## Giới thiệu

...

## Bối cảnh của thí nghiệm

...

## Kế hoạch phân tích

...

## Công cụ cần thiết cho quy trình

+ Thư viện dplyr trong hệ sinh thái tidyverse để thao tác dữ liệu và thống kê mô tả

+ Thư viện ggplot2, ggrides, tidybayes và ggdist để vẽ một số biểu đồ thống kê;

+ Thư viện patchwork để ghép nhiều biểu đồ ggplot2 với nhau.

+ Thư viện gamlss để dựng mô hình GLM với phân phối Binomial

+ Thư viện marginaleffects để ước tính OR, RR và suy diễn thống kê từ kết quả mô hình.

```{r, warning=T, message=T}
library(tidyverse)
library(ggridges)

library(gamlss)
library(marginaleffects)

library(tidybayes)
library(ggdist)
library(patchwork)
```

## Chuẩn bị dữ liệu 

Đầu tiên, ta tải dữ liệu từ file 'PPOS_OP.csv' vào dataframe df:

```{r}
df = read.csv('PPOS_OP.csv', sep = ';', 
              dec = ',', 
              fileEncoding = 'UTF-8-BOM')%>%
  na.omit()

df$Protocol = factor(df$Protocol)

df%>%dplyr::sample_frac(0.3)%>%
  head()%>%
  knitr::kable(digits = 2)
```

...

## Phân tích mô tả

...

**a) Khảo sát tần suất thai diễn tiến (biến OP_cum)**

...

```{r}
getmode <- function(v) {
   uniqv <- unique(v)
   uniqv[which.max(tabulate(match(v, uniqv)))]
}

df%>%group_by(Protocol)%>%
  summarize(n = n(),
            Sum = sum(OP_cum),
            mean = mean(OP_cum),
            Median = median(OP_cum),
            Mode = getmode(OP_cum),
            SD = sd(OP_cum),
            p5 = quantile(OP_cum, 0.05),
            p95 = quantile(OP_cum, 0.95),
            )%>%knitr::kable(digits = 3)
```

...

**b) Nếu xét về tỷ lệ thai diễn tiến trên tổng số phôi chuyển:**

```{r}
df%>%group_by(Protocol)%>%
  summarize(n = n(),
            Mean = mean(OP_rate),
            Median = median(OP_rate),
            SD = sd(OP_rate),
            p5 = quantile(OP_rate, 0.05),
            p95 = quantile(OP_rate, 0.95),
            )%>%knitr::kable(digits = 3)
```

...

**c) Tỷ số xác suất thành công/thất bại (Odds)**

...

```{r}
df%>%mutate(Odds = OP_rate/(1-OP_rate))->odd_df

odd_df$Odds[!is.finite(odd_df$Odds)] <- NA

odd_df%>%
  group_by(Protocol)%>%
  summarize(n = n(),
            Mean = mean(Odds, na.rm=TRUE),
            Median = median(Odds,na.rm=TRUE),
            SD = sd(Odds, na.rm=TRUE),
            p5 = quantile(Odds, 0.05, 
                          na.rm=TRUE),
            p95 = quantile(Odds, 
                           0.95,na.rm=TRUE),
            )%>%
  knitr::kable(digits = 3)
```

...

**d) Nếu xét giá trị thành công hay thất bại tuyệt đối (biến nhị giá OP_bin)**

...

```{r}
df%>%group_by(Protocol)%>%
  summarize(n = n(),
            Rate = mean(OP_bin),
            Freq = sum(OP_bin),
            Odds = Rate/(1-Rate),
            )%>%knitr::kable(digits = 3)
```

...

```{r}
pals = c("#0faaf2","#f20f4f")

p1 = df %>% ggplot(aes(y = OP_cum, 
                  x = Protocol, 
                  fill= Protocol)) + 
  geom_jitter(aes(fill = Protocol),
              shape = 21,
              alpha = 0.8,
              width = 0.1,
              height = 0.2,
              show.legend = T)+
  labs(y="Cummulated OP", x = "Protocol") + 
  scale_fill_manual(values = pals, name = "Protocol") +
  scale_y_continuous(breaks = c(0,1,2,3))+
  theme_bw(10) +
  theme(axis.text = element_text(size = 10, color = "black"),
        axis.title = element_text(size = 10, color = "black"))

p2 = df %>% ggplot(aes(x = OP_rate, 
                  y = Protocol, 
                  fill= Protocol)) + 
  geom_density_ridges(aes(fill = Protocol),
                      stat = "binline",
                      scale = 0.5, 
                      bins = 30,
                      alpha = 0.8)+
  labs(x="Cummulated OP rate", y = "Protocol") + 
  scale_fill_manual(values = pals, name = "Protocol") +
  coord_flip()+
  theme_bw(10)

p3 = df%>%
  group_by(Protocol)%>%
  summarise(Success = mean(OP_bin),
            Failure = 1 - Success)%>%
  gather(c(2,3),key = "OP", value = "Rate")%>%
  ggplot(aes(x = Protocol, y = Rate))+
  geom_bar(aes(fill = OP), stat = "identity")+
  scale_fill_manual(values = c("#c0bec2","#f03a79"), 
                    name = "OP Outcome") +
  theme_bw(10)


p3 + p1/p2
```

...

```{r}
p4 = df%>%gather(c(1,3,6), 
            key = "Factor", 
            value = "value")%>%
  ggplot(aes(x = value, y = OP_bin))+
  geom_smooth(aes(fill = Protocol, 
                  col = Protocol),
              method = "glm", 
              method.args = list(family = "binomial"),
              show.legend = F)+
  scale_y_continuous(limits = c(0,1))+
  scale_fill_manual(values = pals, name = "Protocol") +
  scale_color_manual(values = pals, name = "Protocol") +
  facet_wrap(~Factor, ncol=1, scales = "free_x")+
  labs(y="Binary OP", x = NULL) + 
  theme_bw(10)

p5 = df%>%gather(c(1,3,6), 
            key = "Factor", 
            value = "value")%>%
  ggplot(aes(x = value, y = OP_rate))+
  geom_smooth(aes(fill = Protocol, 
                  col = Protocol),
              method = "glm", 
              method.args = list(family = "quasibinomial"))+
  scale_y_continuous(limits = c(0,1))+
  scale_fill_manual(values = pals, name = "Protocol") +
  scale_color_manual(values = pals, name = "Protocol") +
  facet_wrap(~Factor, ncol=1, scales = "free_x")+
  labs(y="OP rate", x = NULL) + 
  theme_bw(10)

p6 = df%>%mutate(odd = OP_rate/(1-OP_rate))%>%
  gather(c(1,3,6),
            key = "Factor", 
            value = "value")%>%
  ggplot(aes(x = value, y = odd))+
  geom_smooth(aes(fill = Protocol, 
                  col = Protocol),
              method = "glm",
              show.legend = F)+
  scale_fill_manual(values = pals, name = "Protocol") +
  scale_color_manual(values = pals, name = "Protocol") +
  facet_wrap(~Factor, ncol=1, scales = "free_x")+
  labs(y="Odds = p1/p0", x = NULL) + 
  theme_bw(10)
                
p4+p6+p5
```

...

## Lý thuyết về mô hình hồi quy logistic

...

```{r,echo=F}
x = seq(-4,4,0.01)
y = 0.5 + 0.5*tanh(x)

qplot(x,y, 
      geom = "line", 
      color = "red", 
      show.legend = F)+
  labs(title = "logistic function: y = 1/(1 + exp(-x))",
      y = "y = 1/(1 + exp(-x)")+
  scale_x_continuous(breaks = seq(-4,4,1))+
  theme_bw()
```

...

```{r, echo = F}
p = seq(0,1,0.01)
y = log(p/(1-p))

p1 = qplot(p,y, 
      geom = "line", 
      color = "red", 
      show.legend = F)+
  labs(title = "logit function: y=log(p/(1-p))", 
       y = "logit(p) = log(odds) = log(p/(1-p)")+
  theme_bw()

p2 = qplot(y,p, 
      geom = "line", 
      color = "red", 
      show.legend = F)+
  labs(title = "logistic function", 
       x = "logit(p)",
       y = "p")+
  theme_bw()

p1 + p2
```

...

## Mô hình hồi quy Logistic cho biến kết quả nhị giá

...

```{r}
log_mod = glm(OP_bin ~  Protocol*AFC + Thickness + Age,
                data = df,
                family = "binomial")

summary(log_mod)
```

**Diễn giải nội dung kết quả thô của mô hình:**

...

**1) Marginal risk difference (RD)**

...

```{r}
rd = avg_comparisons(
  log_mod,
  variables = "Protocol")%>%
  dplyr::select(c(2:6,8,9))%>%
  mutate(contrast = "RD")

rd %>% knitr::kable(digits = 3)
```

...

**2) Marginal Odds ratio (OR)**

...

**3) Marginal risk ratio (RR)**

...

```{r}
or = avg_comparisons(
  log_mod,
  newdata = df,
  variables = "Protocol",
  transform_pre = "lnoravg",
  transform_post = "exp")%>%
  dplyr::select(c(2,3,4,6,7,))%>%
  mutate(contrast = "OR")

rr = avg_comparisons(
  log_mod,
  newdata = df,
  variables = "Protocol",
  transform_pre = "lnratioavg",
  transform_post = exp)%>%
    dplyr::select(c(2,3,4,6,7,))%>%
   mutate(contrast = "RR")

rbind(or,rr) %>% knitr::kable(digits = 3)
```

Alternative for latest version:

```{r}
or = avg_comparisons(
  log_mod,
  newdata = df,
  variables = "Protocol",
  comparison = "lnoravg",
  transform = "exp")%>%
  dplyr::select(c(2,3,4,6,7,))%>%
  mutate(contrast = "OR")

rr = avg_comparisons(
  log_mod,
  newdata = df,
  variables = "Protocol",
  comparison = "lnratioavg",
  transform = exp)%>%
    dplyr::select(c(2,3,4,6,7,))%>%
   mutate(contrast = "RR")

rbind(or,rr) %>% knitr::kable(digits = 3)
```

...

```{r}
rd2 = avg_comparisons(
  log_mod,
  newdata = df,
  variables = list(Age = 1,
                   AFC = 1, 
                   Thickness = 1),
  by = "Protocol")

rd2 %>% dplyr::select(c(1,3,4,5,7,9,10))%>%
  knitr::kable(digits = 3)

or2 = avg_comparisons(
  log_mod,
  newdata = df,
  variables = list(Age = 1,
                   AFC = 1, 
                   Thickness = 1),
  by = "Protocol",
  transform_pre = "lnoravg",
  transform_post = "exp")%>%
  mutate(contrast = "OR")

rr2 = avg_comparisons(
  log_mod,
  newdata = df,
  variables = list(Age = 1,
                   AFC = 1, 
                   Thickness = 1),
  by = "Protocol",
  transform_pre = "lnratioavg",
  transform_post = exp)%>%
   mutate(contrast = "RR")

or2%>%dplyr::select(-6)%>%
  knitr::kable(digits = 3)

rr2%>%
  dplyr::select(c(1:5,7,8))%>%
  knitr::kable(digits = 3)
```

...

```{r}
effs = comparisons(log_mod,
                   variables = "Protocol", 
                   newdata = datagrid(model=log_mod, 
                                      newdata = df,
                                      Protocol = c("GnRHa","PPOS"),
                                      grid_type = 'counterfactual'))

effs %>% ggplot() +
  geom_density(aes(x = predicted, fill = Protocol), alpha = 0.5) +
  geom_vline(xintercept = mean(effs$predicted_lo), color = "blue", 
             linetype = 2, size = 1) +
  geom_vline(xintercept = mean(effs$predicted_hi), color = "red", 
             linetype = 2, size = 1) +
  labs(x = "Probability of OP", 
       title = "Unit level contrast",
       fill = "Protocol")+
  scale_x_continuous(limits = c(0,1), breaks = seq(0,1,0.1))+
  scale_fill_manual(values = pals)+
  theme_bw(10)
```

...

```{r}
effs %>% ggplot(aes(x=predicted_lo, y=predicted_hi))+
  geom_abline(slope = 1, intercept = 0, linetype = 2) +
  geom_point(aes(x=predicted_lo, y=predicted_hi,
                 col = predicted_hi))+
  coord_fixed() +
  scale_x_continuous(limits = c(0,1))+
  scale_y_continuous(limits = c(0,1))+
  scale_color_viridis_c('OP prob')+
  labs(x = "Probability of OP by GnRH_ant", y = "Probability of OP by PPOS")+
  theme_bw()

```

...

```{r}
preds = predictions(model = log_mod,
                    newdata = datagrid(model=log_mod, 
                                      newdata = df,
                                       Age = seq(20,40,5),
                                       Protocol = c("GnRHa","PPOS"),
                                       grid_type = "counterfactual"))

preds%>%ggplot(aes(x = Age,
                   y = estimate)) +
  stat_halfeye(alpha = 0.5, 
               .width = c(0.75, 0.95),
               point_interval = 'median_qi',
               show.legend = F)+
  stat_lineribbon(aes(y = estimate, fill = Protocol), 
                  .width = c(.95, .75, .50), 
                  alpha = 1/5,
                  show.legend = F) +
  labs(y="OP probability", x = "Age") + 
  scale_x_continuous(limits = c(20,45), breaks = seq(20,40,5))+
  scale_y_continuous(limits = c(0,1))+
  facet_wrap(~Protocol, ncol = 2)+
  theme_bw(10)+
  theme(axis.text.x = element_text(angle = 45, vjust = 1, hjust=1)) +
  theme(axis.text = element_text(size = 10, color = "black"),
        axis.title = element_text(size = 10, color = "black"))

```

```{r}
preds = predictions(model = log_mod,
                    newdata = datagrid(model=log_mod, 
                                      newdata = df,
                                      AFC = seq(1,30,5),
                                       Protocol = c("GnRHa","PPOS"),
                                       grid_type = "counterfactual"))

preds%>%ggplot(aes(x = AFC,
                   y = estimate)) +
  stat_halfeye(alpha = 0.5, 
               .width = c(0.75, 0.95),
               point_interval = 'median_qi',
               show.legend = F)+
  stat_lineribbon(aes(y = estimate, fill = Protocol), 
                  .width = c(.95, .75, .50), 
                  alpha = 1/5,
                  show.legend = F) +
  labs(y="OP probability", x = "AFC") + 
  scale_x_continuous(limits = c(0,31), breaks = seq(0,30,5))+
  scale_y_continuous(limits = c(0,1))+
  facet_wrap(~Protocol, ncol = 2)+
  theme_bw(10)+
  theme(axis.text.x = element_text(angle = 45, vjust = 1, hjust=1)) +
  theme(axis.text = element_text(size = 10, color = "black"),
        axis.title = element_text(size = 10, color = "black"))
```

```{r}
preds = predictions(model = log_mod,
                    newdata = datagrid(Thickness = seq(8,20,4),
                                       Protocol = c("GnRHa","PPOS"),
                                       grid_type = "counterfactual"))

preds%>%ggplot(aes(x = Thickness,
                   y = estimate)) +
  stat_halfeye(alpha = 0.5, 
               .width = c(0.75, 0.95),
               point_interval = 'median_qi',
               show.legend = F)+
  stat_lineribbon(aes(y = estimate, fill = Protocol), 
                  .width = c(.95, .75, .50), 
                  alpha = 1/5,
                  show.legend = F) +
  labs(y="OP probability", x = "Endometrial thickness") + 
  scale_x_continuous(limits = c(7,22), breaks =seq(8,20,4))+
  scale_y_continuous(limits = c(0,1))+
  facet_wrap(~Protocol, ncol = 2)+
  theme_bw(10)+
  theme(axis.text.x = element_text(angle = 45, vjust = 1, hjust=1)) +
  theme(axis.text = element_text(size = 10, color = "black"),
        axis.title = element_text(size = 10, color = "black"))
```

## Mô hình hồi quy Binomial cho tỷ lệ OP/tổng số phôi

...

```{r}
bi_mod = gamlss(cbind(OP_cum, n_ET-OP_cum) ~ 
                  Protocol * AFC + Thickness + Age,
                data = df,
                family = BI(mu.link = "logit"))

summary(bi_mod)
```

...

```{r}
rd3 = avg_comparisons(
  bi_mod,
  newdata = df,
  what = "mu",
  variables = "Protocol")%>%
  mutate(contrast = "DR")

or3 = avg_comparisons(
  bi_mod,
  what = "mu",
  newdata = df,
  variables = "Protocol",
  transform_pre = "lnoravg",
  transform_post = "exp")%>%
  mutate(contrast = "OR")

rr3 = avg_comparisons(
  bi_mod,
  what = "mu",
  newdata = df,
  variables = "Protocol",
  transform_pre = "lnratioavg",
  transform_post = exp)%>%
   mutate(contrast = "RR")

rd3%>%dplyr::select(c(1,2,3,6,8,9))%>%
  knitr::kable(digits = 3)

or3%>%dplyr::select(c(1,2,3,4,6,7))%>%
  knitr::kable(digits = 3)

rr3%>%dplyr::select(c(1,2,3,4,6,7))%>%
  knitr::kable(digits = 3)
```

...

```{r}
effs = comparisons(bi_mod,
                   what = "mu",
                   variables = "Protocol", 
                   newdata = datagrid(model = bi_mod,
                                      newdata = df,
                                      Protocol = c("GnRHa","PPOS"),
                                      grid_type = 'counterfactual'))

effs %>% ggplot() +
  geom_density(aes(x = predicted, fill = Protocol), alpha = 0.5) +
  geom_vline(xintercept = mean(effs$predicted_lo), color = "blue", 
             linetype = 2, size = 1) +
  geom_vline(xintercept = mean(effs$predicted_hi), color = "red", 
             linetype = 2, size = 1) +
  labs(x = "Probability of OP", 
       title = "Unit level contrast",
       fill = "protocol")+
  scale_x_continuous(limits = c(0,1), breaks = seq(0,1,0.1))+
  scale_fill_manual(values = pals)+
  theme_bw(10)
```

...

```{r}
effs %>% ggplot(aes(x=predicted_lo, y=predicted_hi))+
  geom_abline(slope = 1, intercept = 0, linetype = 2) +
  geom_point(aes(x=predicted_lo, y=predicted_hi,
                 col = predicted_hi))+
  coord_fixed() +
  scale_x_continuous(limits = c(0,1))+
  scale_y_continuous(limits = c(0,1))+
  scale_color_viridis_c('OP prob')+
  labs(x = "Probability of OP by GnRH_ant", y = "Probability of OP by PPOS")+
  theme_bw()
```

...

```{r}
preds = predictions(model = bi_mod,
                    what = "mu",
                    newdata = datagrid(model = bi_mod,
                                      newdata = df,
                                       Age = seq(20,40,5),
                                       Protocol = c("GnRHa","PPOS"),
                                       grid_type = "counterfactual"))

preds%>%ggplot(aes(x = Age,
                   y = estimate)) +
  stat_halfeye(alpha = 0.5, 
                    .width = c(0.75, 0.95),
                    point_interval = 'median_qi',
                    show.legend = F)+
  stat_lineribbon(aes(y = estimate, fill = Protocol), 
                  .width = c(.95, .75, .50), 
                  alpha = 1/5,
                  show.legend = F) +
  labs(y="OP probability", x = "Age") + 
  scale_x_continuous(limits = c(20,45), breaks = seq(20,40,5))+
  scale_y_continuous(limits = c(0,1))+
  facet_wrap(~Protocol, ncol = 2)+
  theme_bw(10)+
  theme(axis.text.x = element_text(angle = 45, vjust = 1, hjust=1)) +
  theme(axis.text = element_text(size = 10, color = "black"),
        axis.title = element_text(size = 10, color = "black"))

```

```{r}
preds = predictions(model = bi_mod,
                    what = "mu",
                    newdata = datagrid(model = bi_mod,
                                      newdata = df,
                                       AFC = seq(1,30,5),
                                       Protocol = c("GnRHa","PPOS"),
                                       grid_type = "counterfactual"))

preds%>%ggplot(aes(x = AFC,
                   y = estimate)) +
  stat_halfeye(alpha = 0.5, 
               .width = c(0.75, 0.95),
               point_interval = 'median_qi',
               show.legend = F)+
  stat_lineribbon(aes(y = estimate, fill = Protocol), 
                  .width = c(.95, .75, .50), 
                  alpha = 1/5,
                  show.legend = F) +
  labs(y="OP probability", x = "AFC") + 
  scale_x_continuous(limits = c(0,31), breaks = seq(0,30,5))+
  scale_y_continuous(limits = c(0,1))+
  facet_wrap(~Protocol, ncol = 2)+
  theme_bw(10)+
  theme(axis.text.x = element_text(angle = 45, vjust = 1, hjust=1)) +
  theme(axis.text = element_text(size = 10, color = "black"),
        axis.title = element_text(size = 10, color = "black"))

```

```{r}
preds = predictions(model = bi_mod,
                    what = "mu",
                    newdata = datagrid(model = bi_mod,
                                      newdata = df,
                                      Thickness = seq(8,20,4),
                                       Protocol = c("GnRHa","PPOS"),
                                       grid_type = "counterfactual"))

preds%>%ggplot(aes(x = Thickness,
                   y = estimate)) +
  stat_halfeye(alpha = 0.5, 
               .width = c(0.75, 0.95),
               point_interval = 'median_qi',
               show.legend = F)+
  stat_lineribbon(aes(y = estimate, fill = Protocol), 
                  .width = c(.95, .75, .50), 
                  alpha = 1/5,
                  show.legend = F) +
  labs(y="OP probabilitys", x = "Endometrial thickness") + 
  scale_x_continuous(limits = c(7,22), breaks =seq(8,20,4))+
  scale_y_continuous(limits = c(0,1))+
  facet_wrap(~Protocol, ncol = 2)+
  theme_bw(10)+
  theme(axis.text.x = element_text(angle = 45, vjust = 1, hjust=1)) +
  theme(axis.text = element_text(size = 10, color = "black"),
        axis.title = element_text(size = 10, color = "black"))

```

## Diễn giải kết quả của phân tích

...

## Thông điệp rút gọn làm hành trang

...
